【裁判字號】    97,苗簡,748
【裁判日期】    980618
【裁判案由】    拆屋還地
【裁判全文】
臺灣苗栗地方法院民事簡易判決        97年度苗簡字第748號
原      告  乙○○
被      告  丁○○○
訴訟代理人  丙○○
            陳淑芬律師
上列當事人間因請求拆屋還地事件，本院於民國98年6 月4 日言
詞辯論終結，判決如下：
    主  文
原告之訴駁回。
訴訟費用由原告負擔。
    事實及理由
壹、原告起訴主張略以：坐落苗栗縣頭屋鄉○○段第153 之16地
    號土地（下稱：「系爭土地」），為原告一人所有，經被告
    以未辦保存登記、門牌號碼為：苗栗縣頭屋鄉象山村9 鄰孔
    聖43號之地上建物（下稱：「系爭建物」），無權占有如鈞
    院卷第166 頁苗栗縣苗栗地政事務所民國98年4 月13日土地
    複丈成果圖所示Ａ部分面積12.63 平方公尺，爰依民法第76
    7 條之規定提起本件訴訟等語，聲明：被告應拆除前述Ａ部
    分之系爭建物，並將其所坐落之土地返還原告，及提出土地
    登記簿謄本等件為證。
貳、被告則以：被告依分家契約書，有權占有系爭土地，被告之
    被繼承人胡田興建系爭建物時，土地及房屋同屬於一人，是
    土地承受人之原告，默許房屋承受人之被告繼續使用系爭土
    地，故被告係屬有權占有系爭土地等語置辯，並提出分家契
    約書、分鬮字、照片影本等件為證。
、兩造對於：系爭土地現為原告一人所有，而被告以其所有之
    系爭建物，占有系爭土地前述之Ａ部分，原告之父為胡吉郎
    、被告之先夫為胡田，胡田、胡吉郎及本案之證人胡嬴秦均
    為胡阿月、胡鍾送妹2 人所生，而均互為親兄弟，胡鍾送妹
    較胡阿月早逝，胡阿月於55年7 月過世，胡田於95年11月27
    日死亡等事實，均不爭執（見卷第176 頁），復有原告提出
    之土地登記簿謄本（見卷第5 頁）及本院依職權調取之相關
    戶籍資料（見卷第42、43、54、55、63至71頁）附卷可稽，
    並經本院囑託苗栗縣苗栗地政事務所現場測量，該所製有土
    地複丈成果圖附卷可查（見卷第166 頁），應堪信為真實。
    本件之爭點厥在於：被告系爭建物之Ａ部分是否無權占有系
    爭土地。
肆、所適用之法律：
一、按「土地與房屋為各別之不動產，各得單獨為交易之標的，
    且房屋性質上不能與土地使用權分離而存在，亦即使用房屋
    必須使用該房屋之地基，故土地及房屋同屬一人，而將土地
    及房屋分開同時或先後出賣，其間雖無地上權設定，然除有
    特別情事，可解釋為當事人之真意，限於賣屋而無基地之使
    用外，均應推斷土地承買人默許房屋承買人繼續使用土地」
    ，最高法院著有48年度臺上字第1457號判例，可資參照。
二、次按：「按本院48年臺上字第1457號判例及73年度第5 次民
    事庭會議決議闡釋『土地及房屋同屬一人』，而將土地及房
    屋分開同時或先後出賣，應推斷『土地承買人』默許『房屋
    承買人』有繼續使用該土地之租賃關係存在。該所謂『土地
    及房屋同屬一人』固可包括『土地及房屋同屬相同之共有人
    』及『土地共有人數除與房屋相同之共有人外，尚有其他共
    有人』之情形在內；並將所稱之『房屋承買人』擴及於共同
    承購未經建物所有權第一次登記之房屋後具有事實上處分權
    之人。惟必以該房屋原所有人建造時經土地其他全體共有人
    同意，且就承買後未經建物所有權第一次登記房屋有『全部
    』之事實上處分權能者始足稱之」（最高法院89年度臺上字
    第284 號判決意旨參照），足認最高法院著有48年度臺上字
    第1457號判例，係包括「土地共有人數除與房屋相同之共有
    人外，尚有其他共有人」之情形在內，且所稱之「房屋」，
    不以經所有權第一次登記者為限。
三、另觀諸最高法院87年度臺上字第686 號判決意旨：「土地及
    房屋同屬一人所有，而將土地及房屋分開同時或先後出賣，
    其間雖無地上權之設定，然除有特別情事，可解釋為當事人
    之真意，限於賣屋而無基地之使用外，均應推斷土地承買人
    默許房屋承買人繼續使用土地。本院著有48年臺上字第1457
    號判例。基於同一理由，倘土地共有人經其他共有人全體之
    同意，在共有土地上興建房屋，而將土地及房屋分開同時或
    先後出賣者，此與全無土地共有權，而單純經土地所有人同
    意興建房屋之情形，不盡相同。自宜推斷土地承買人默許房
    屋承買人繼續使用土地」，以及臺灣高等法院93年度上易字
    第323 號、第975 號判決意旨，均同此見解，故最高法院著
    有48年度臺上字第1457號判例之適用，係包括土地共有人經
    其他共有人全體之同意，在共有土地上興建房屋，而將土地
    及房屋分開同時或先後出賣之情形。
四、復按：「按土地與房屋同屬一人，而將土地及房屋分開同時
    或先後出賣時，依本院48年臺上字第1457號判例，應推斷土
    地承買人默許房屋承買人繼續使用土地，其法律關係之性質
    ，應屬租賃，至其租金數額，如當事人間不能協議決定，當
    可訴請法院判決；其後轉讓土地或轉讓房屋，其承受人始繼
    續其原來之法律關係」（最高法院91年度臺上字第1270號判
    決意旨參照），「土地與房屋為個別之不動產，各得單獨為
    交易之標的，且房屋性質上不能與土地使用權分離而存在，
    故土地及房屋同屬一人，而將土地及房屋分開同時或先後出
    賣，其間雖無地上權設定，除有特別情事，可解釋為當事人
    之真意，限於賣屋而無基地之使用外，應推斷土地承買人默
    許房屋承買人繼續使用土地，最高法院著有48年臺上字第14
    57號判例可資參照；系爭房屋由土地所有權人興建後連同基
    地出售，直接或輾轉出售黃○○等5 人、張○○、周○○等
    3 人，該屋雖未辦理保存登記，但非不得為交易之標的，被
    上訴人受讓系爭房屋占有系爭土地，依上開判例意旨，即非
    無權占有」（最高法院89年度臺上字第482 號判決意旨參照
    ），「土地及房屋同屬一人，而將土地及房屋分開同時或先
    後出賣時，依本院48年臺上字第1457號判例，應推斷土地承
    買人默許房屋承買人繼續使用土地，參照該判例之原判決全
    部裁判意旨，係認為使用土地之房屋所有人應支付相當之代
    價，則其法律關係之性質，當屬租賃。其再因轉讓而承受土
    地所有權之人，應有民法第425 條之適用，其再因轉讓而繼
    受房屋所有權之人，則除有反對之特約外，應推斷土地所有
    人對之默許其繼續承租，故不問其後為轉讓土地或轉讓房屋
    ，其土地所有權之承受人，對房屋所有人或房屋所有權之承
    受人對土地所有人，均繼續其原來之法律關係」（最高法院
    89年度臺簡抗字第2 號判決意旨參照），「土地與房屋同屬
    一人，而將土地及房屋分開同時或先後出賣時，依本院48年
    臺上字1457號判例，應推斷土地承買人默許房屋承買人繼續
    使用土地，其法律關係之性質，應屬租賃，且不問其後為轉
    讓土地或轉讓房屋，其土地所有權之承受人對房屋所有人或
    房屋所有權之承受人對土地所有人，均繼續其原來之法律關
    係」（最高法院87年度臺上字第1742號判決意旨參照），故
    上揭因最高法院48年臺上字第1457號判例意旨所成立之同意
    使用關係，乃繼續存在於土地及房屋之再轉繼受人之間，且
    即使再轉繼受人係繼受未辦保存登記之房屋，亦同。
五、土地之受贈人既明知土地上之房屋而仍願受贈，其利益狀態
    與承買人相同，故應為同一解釋，而均適用上述之實務見解
    ，甚至土地承買人係有償取得土地，尚應視為默許房屋承買
    人繼續使用土地，舉重以明輕，無償受贈之土地受贈人，更
    應視為默許房屋承買人繼續使用該土地，否則無異助長當事
    人以贈與之方式，用以規避最高法院48年臺上字第1457號判
    例之適用，有欠法理之衡。
伍、事實之認定與適用法律之結果：
一、苗栗縣頭屋鄉○○○段第153 之1 地號土地，依相關土地登
    記資料之形式上以觀：於52年11月2 日，照舊簿有效部分登
    記為胡阿月及胡聰環所共有，每人應有部分2 分之1， 於65
    年5 月1 日，胡阿月之上開應有部分2 分之1 ，分別繼承登
    記予胡田、胡吉郎及胡嬴秦每人各應有部分6 分之1 ，於68
    年11月27日，胡嬴秦之應有部分6 分之1 登記移轉予胡吉郎
    ，此際胡吉郎即有應有部分6 分之2 ，後於72年8 月18日，
    分割出原有之同段第153 之16地號土地（因此同段第153 之
    16地號分出當時，應照當時同段第153 之1 地號土地之應有
    部分：胡聰環應有部分2 分之1 ，胡田應有部分6 分之1 ，
    胡吉郎應有部分6 分之2） 。至同段第153 之1 地號土地，
    先於72年12月間，胡吉郎將其應有部分6 分之2 以贈與為原
    因登記移轉予胡聰環，胡田同時亦將其應有部分6 分之1 以
    贈與為原因登記移轉予胡聰環，至此胡聰環具有全部所有權
    ，胡聰環於82年2 月間，復將其全部之所有權，以贈與為原
    因移轉登記予胡吉郎，胡吉郎因而具全部所有權（見卷第78
    頁），嗣於82年2 月15日，同段第153 之1 地號土地因分割
    而增加之同段第153 之30地號土地，胡吉郎因此對之即有全
    部所有權。82年3 月18日，前述於72年8 月18日自同段第15
    3 之1 地號分出之原有同段第153 之16地號土地，乃與同段
    第153 之30地號土地，合併成為系爭土地，胡吉郎並於97年
    10月6 日將系爭土地所有權全部，以贈與為原因移轉登記予
    其子即原告。至於同段第153 之16地號土地，於72年8 月18
    日自同段第153 之1 地號土地分割而出之當時，胡聰環應有
    部分2 分之1 ，胡吉郎之應有部分6 分之2 ，胡田應有部分
    6 分之1 ，已如前述，嗣於79年3 月9 日，胡聰環之應有部
    分2 分之1 以贈與為原因登記移轉予胡吉郎，同時胡田應有
    部分6 分之1 以贈與為原因登記移轉予胡吉郎，胡吉郎因而
    取得其全部之所有權（見卷第48頁）；職故，前述於72年8
    月18日自同段第153 之1 地號分出之原有同段第153 之16地
    號土地，於82年3 月18日與同段第153 之30地號土地合併成
    為系爭土地時，胡吉郎對系爭土地即有全部之所有權。
二、胡阿月死亡後，胡田、胡吉郎及胡嬴秦及胡阿月死亡時之配
    偶胡張蘭妹4 人，曾於55年8 月21日訂有分家合約書，有原
    告提出之合約書影本附卷第27至29背面、209 至211 頁背面
    可證，其上記載：胡阿月於55年7 月亡故，故前述4 人協議
    該分家契約書，第三鬮阿田取得部分列明如左：（3） 部
    分：屋前屋背之茶等語，原告自承：胡吉郎有在上面簽名
    蓋章等語（見卷第23頁），並不爭執其形式真實性（見卷第
    176 頁），而證人胡嬴秦到庭結證稱：該分家契約書，係胡
    阿月死亡時，其繼承人對於當時胡阿月所遺留之苗栗縣頭屋
    鄉○○○段第153 之1 地號土地應有部分2 分之1 進行分家
    ，胡阿月過世時並無遺囑交代如何分割，由胡田、胡吉郎及
    胡嬴秦3 兄弟繼承等語（見卷第21至23頁），另證人胡嬴秦
    亦於本院勘驗現場時，證稱：本院卷第108 至110 頁之分家
    契約書，係伊及胡田、胡吉郎3 人做籤去分，胡田、胡吉郎
    及伊均有蓋章，當時三兄弟均在場，村長胡慶輝書寫該分家
    契約書，並做公道人，分家契約書上面記載之文字，都是三
    兄弟同意的，三兄弟一人一份等語（見卷第147 頁），因此
    上開分家契約書，縱使倘非遺產或共有物分割協議書，亦至
    少為胡田、胡吉郎及胡嬴秦就3 人，所當時所繼承而公同共
    有之苗栗縣頭屋鄉○○○段第153 之1 地號土地應有部分2
    分之1 ，所為之分管契約，再退而言之，即使非屬分管契約
    ，胡吉郎簽名於其上，即有同意胡田無償使用依該分家契約
    書所分得部分之意思。
三、本院囑託苗栗縣苗栗地政事務所，前赴現場測量原告所指供
    本院測量之被告現有鐵皮屋（照片見卷第160 頁）之位置及
    面積，依該所繪製之土地複丈成果圖所示（見卷第166 頁）
    ，被告所有之該房屋，其中占有系爭土地者，為Ａ部分面積
    12.63 平方公尺之部分，另外未占有系爭土地者，為Ｂ部分
    面積34.92 平方公尺之部分。上開勘驗時，證人胡嬴秦在場
    證稱：原告所指供本院測量之鐵皮屋，主體係50幾年做的，
    是在上開分家契約書之後沒多久，胡田就蓋這棟房子，到現
    在沒有拆掉重建，鐵皮屋有維修，亦即證人甲○○、戊○○
    後述所講的維修，維修後，並無變動原先房屋主體，前述分
    家契約書第三鬮阿田取得之部分，屋前屋背之茶，亦即
    現場鐵皮屋坐落地點，胡田興建該屋，係按分家契約書分割
    之土地來建，並未超過按照分家契約書所能分割之部分，本
    來有一座牆，胡田沒有做超過，訂立分家契約書當時，三兄
    弟對於該契約書所記載之每一個地名及部分，都很清楚，當
    時三兄弟對於胡田分到之屋前、屋背本到底在哪裡，也很
    清楚，胡田分得之屋前、屋後本，在竹籬笆外面，亦即現
    在之鐵皮屋位置，為分給胡田之部分，胡田是抽籤抽到的，
    竹籬笆就是紅磚牆前半部延伸出去，就是現在大門之位置，
    大門係指深紅色瓷磚之柱子，大門口柱子之位置，跟現在一
    樣，大門之門柱現在係深紅色瓷磚，以前竹籬笆位置即現場
    兩個門柱連線延伸線之外，之前竹籬笆現為水泥牆等語（見
    卷第145 、146 、148 、149 頁），本院並請證人胡嬴秦指
    出其所謂之門柱，供本院拍照存證（見卷第161 至164 頁）
    ，另囑託苗栗縣苗栗地政事務所，將該圍牆測繪於前述土地
    複丈成果圖之上，依該土地複丈成果圖所示，原告所指之被
    告鐵皮屋，均在牆壁範圍之外，並未逾越牆壁之範圍，核與
    本院於現場勘驗時之目視及所攝照片（見卷第161 至164 頁
    ，被告之系爭建物均在照片所示牆壁右側，即證人胡嬴秦所
    稱之舊有竹籬笆外）相符。又證人甲○○在場結證稱：伊僅
    粉刷現有牆壁，牆壁係原有的，整棟鐵皮屋均為如此，原來
    即是本院卷第111 頁左側2 幀照片所示，伊僅粉刷，沒有動
    牆壁等語（見卷第144 、145 頁），並指出其粉刷之鐵皮屋
    牆壁，供本院拍照存證（見卷第160 頁），而證人戊○○亦
    在場結證稱：伊於85年間施作原告所指鐵皮屋之鐵皮部分，
    將本院卷第111 頁左側2 幀照片所示房屋之屋頂黑磚瓦拆除
    ，換成鐵皮，構築鐵皮時，房屋主體還在，原貌即為本院卷
    第111 頁左側2 幀照片所示房屋等語（見卷第144 、145 頁
    ），另證人即原告之父胡吉郎到庭證稱：本院卷第111 頁照
    片所示之磚牆、黑瓦房屋，胡田蓋的時候，當時是共有土地
    ，還沒有分割，胡田蓋完房子後，才把應有部分移轉給伊，
    胡阿月係55年過世，胡田是在分家契約書簽立後，即在該位
    置蓋房子等語（見卷第119 、120 頁）。以上證據互核相符
    ，足認胡田於上開分管契約後、尚為苗栗縣頭屋鄉○○○段
    第153 之1 地號土地共有人時，即於該系爭土地上起造前述
    磚牆、黑瓦之房屋，雖嗣後系爭建物之屋頂黑瓦換成鐵皮，
    牆壁復經粉刷，但其位置、面積均完全符合上開分家契約書
    之約定，始終均未逾越其分管或胡吉郎同意使用之部分，而
    系爭建物則係屬被告所繼承之胡田遺產。
四、綜上所述，胡阿月於55年7 月死亡後，其繼承人即其子胡田
    、胡吉郎及胡嬴秦3 人，乃於55年8 月21日訂有上開分家合
    約書，就當時胡田、胡吉郎及胡嬴秦就3 人所繼承並公同共
    有之苗栗縣頭屋鄉○○○段第153 之1 地號土地應有部分2
    分之1 訂立分家契約書，被告之被繼承人胡田，旋即興建系
    爭建物，依該分家契約書之文義，胡吉郎同意胡田使用胡田
    依該分家契約書所分得之部分，胡吉郎為31年9 月18日生（
    見卷第70頁戶籍資料），訂立上開分家契約書當時為24歲，
    應對該分家契約書之意義及效果，知之甚稔，而胡田興建系
    爭建物，並未逾越依前述分家契約書所分得之範圍，故係在
    原告之父胡吉郎所同意使用之位置上興建系爭建物，興建完
    成時，系爭建物所坐落系爭土地之公同共有人，與該建物之
    所有人，均為胡田，嗣辦理繼承登記後，胡田雖將系爭土地
    之應有部分，移轉或輾轉移轉予胡吉郎，且胡吉郎與胡田之
    間，就系爭建物，雖無地上權設定，該房屋亦屬未經保存登
    記之建物，然揆諸前揭說明，應推斷土地承受人即原告默許
    房屋之承受人即被告繼續使用系爭土地，從而原告本件請求
    被告拆屋還地，並無理由，本件訴訟應予駁回。又原告主張
    嗣系爭土地重測後再進行訴訟程序（見卷第175 頁），然無
    論重測結果如何，或原告所指被告無權占有系爭土地之面積
    如何變動，均不能改變系爭建物係完全按照上開分家契約書
    所建造之事實，亦無法改變胡吉郎同意胡田建造系爭建物之
    事實，從而上開法律適用部分仍屬一致，並無可能有歧異之
    判決結果，故本院不待系爭土地之重測，判決如主文所示。
陸、本件事證已臻明確，兩造其餘攻擊防禦方法及舉證，經核均
    與判決結果不生影響，爰不另一一論述，併此敘明。
柒、訴訟費用之負擔：民事訴訟法第78條。
中    華    民    國    98    年    6     月    18    日
                  民事庭法  官  伍偉華
以上正本係照原本作成。
如對本判決上訴，須於判決送達後20日內向本院提出上訴狀
                        書記官  黎東成
中    華    民    國    98    年    6     月    18    日


司法院資訊處製作；財團法人民間司法改革基金會備份。
